臺灣基隆地方法院刑事判決　　　　　　　　　　　　　九十三年度訴字第一六號
　　公　訴　人　臺灣基隆地方法院檢察署檢察官
　　被　　　告　乙○○
右列被告因家庭暴力之妨害自由等案件，經檢察官提起公訴（九十三年度偵字第三九
三號），本院判決如左：
    主  文
乙○○以強暴、脅迫使人行無義務之事，處有期徒刑肆月，如易科罰金，以參佰元折
算壹日。扣案之菜刀及剪刀各壹把均沒收。
    事  實
一、乙○○係甲○○之子、丙○○之弟，三人間具有家庭暴力防治法第三條第三款、
    第四款之家庭成員關係。乙○○於民國九十三年一月十九日凌晨五時許，在臺北
    縣雙溪鄉○○路六十五號住處內，因細故與其姐丙○○發生口角，一時氣憤，竟
    將原置於該址廚房內之瓦斯桶搬至客廳內，向丙○○及同在屋內之甲○○脅迫稱
    ：「要死大家一起死」等語，致丙○○、甲○○心生恐懼。丙○○見狀隨即逃出
    屋外，甲○○則向前勸阻欲奪下瓦斯桶，反遭乙○○推到在地，丙○○回頭見甲○○倒地遂返回屋內，乙○○即以徒手毆打丙○○及上前勸架之甲○○（乙○○
    涉犯傷害罪部分，分據甲○○、丙○○撤回告訴，業經檢察官為不起訴處分確定
    ），嗣甲○○由上址後門逃離求援，乙○○於丙○○欲循同一路線逃離現場之際
    ，竟以使丙○○行無義務之事的犯意，在該屋廚房內與丙○○相互拉扯，並先後
    持廚房內其所有之菜刀及剪刀各一把，在丙○○面前比劃，以此方式對丙○○施
    以強暴脅迫，阻止丙○○離去，而使其行無義務之事。嗣經警據報前來處理，當
    場逮捕乙○○，並扣得其所有上開犯罪所用之菜刀及剪刀各一把。
二、案經甲○○、丙○○訴由臺北縣政府警察局瑞芳分局報告臺灣基隆地方法院檢察
    署檢察官偵查起訴。
    理  由
一、訊據被告乙○○坦承有於九十三年一月九日在臺北縣雙溪鄉○○路六十五號住處
    ，將該屋廚房內之瓦斯桶搬至客廳內，並對丙○○及甲○○脅稱：「要死大家一
    起死」等語，然矢口否認有何妨害自由之犯行，辯稱：丙○○欲自該屋廚房離去
    時，伊確曾持扣案之菜刀及剪刀在丙○○面前比劃，要丙○○留下來將二人間之
    爭執說清楚，然其並未向丙○○脅稱：「要讓你死」，二人在爭執間，伊有拉扯
    丙○○，然其僅係要其丙○○將事情說清楚，伊並未阻止丙○○離去云云，經查
    ：
（一）右開事實，業據被害人即告訴人丙○○於檢察官九十三年三月五日偵訊時指稱
      ：九十三年一月九日凌晨，與被告發生口角，被告拿瓦斯桶到客廳稱要死大家
      一起死等語，當時其在客廳，父親甲○○在房間內，其叫甲○○起來後就往跑
      出去，後來聽到甲○○叫一聲，其返回屋內，看見甲○○倒在地上，嘴巴流血
      ，於是其與被告開始拉扯，被告用拳頭打她，甲○○前往勸架，被告連甲○○
      都打，之後其叫甲○○從後門出去求救，其隨後想從後門逃走，被告就在廚房
      與其再發生拉扯，並拿菜刀恐嚇她；被害人即告訴人甲○○同日陳稱：被告拿
      瓦斯桶出來，伊怕危險，就去關瓦斯桶的開關，被告打伊的手，拉丙○○的頭
      髮，伊上勸架，又遭被告打到臉部流血，丙○○叫伊快逃，伊就從後門離去各
      語（詳見偵卷第三十二頁至三十三頁），核與被告所供之情節大致相符。
（二）被告雖以前揭詞置辯，然被告既坦承為使丙○○留下來將事情說清楚，故曾先
      後持廚房內之菜刀及剪刀各一把在丙○○面前比劃，目的係為恐嚇丙○○等情
      （見本院九十三年三月十二日準備程序筆錄第三頁），佐以丙○○係透過鄰居
      報警，經警到場處理後，始得脫身，足見被告係以持菜刀及剪刀之強脅方法，
      接續阻止丙○○離去而使其行無義務之事，被告所辯，顯係事後卸責之詞，其
      犯行堪以認定。
二、論罪科刑：
（一）查被告乙○○與告訴人甲○○及丙○○分係父子及姐弟關係，業據被告自承在
      卷，為家庭暴力防治法第三條第三款、四款之家庭成員關係。按刑法第三百零
      四條之強暴、脅迫，只以所用之強脅手段足以妨害他人行使權利，或足使他人
      行無義務之事為已足，並非以被害人之自由完全受其壓制為必要（最高法院二
      十八年度上字第三六五０號判例參照）。被告以持菜刀及剪刀在丙○○面前比
      劃，雖不足壓制丙○○之行動自由，然衡諸常情，已足使丙○○心生畏懼，而
      使其行無義務之事，亦即被告之行為已妨害丙○○之意思決定自由，核被告此
      部分所為係犯刑法第三百零四條第一項之強制罪。被告將廚房內之瓦斯桶抱至
      客廳，並向丙○○、甲○○恐嚇稱：要死大家一起死等語，及其持菜刀及剪刀
      在丙○○面前揮舞之舉動，致丙○○、甲○○心生畏懼，核其此部分乃係強脅
      行為之一部分，不另論刑法第三百零五條之恐嚇危害安全罪。被告先後二次脅
      迫丙○○及甲○○之行為，依一般社會健全觀念，在時間差距上，各係難以強
      行分割，在刑法評價上，係視為數個舉動之接續施行，合為包括之一行為予以
      評價，均屬接續犯，應論以單純一罪。又其持瓦斯桶同時向丙○○及甲○○施
      以脅迫之言語，係一行為觸犯構成要相同之罪名，為想像競合犯，應從一重之
      強制（既遂）罪處斷。
（二）公訴人雖認為被告乙○○涉犯刑法第三百零二條第一項之剝奪行動自由罪，惟
      按刑法第三百零二條之剝奪行動自由罪，係以私行拘禁或以其他非法方法，剝
      奪人之行動自由為要件，其目的在保護「任意離去特定處所（空間）之行動自
      由」不受他人無故之侵害，倘被害人離去特定處所之行動自由僅受妨害，而尚
      未達「剝奪」之程度時，即不能率爾以本罪相繩。而所謂剝奪人之行動自由，
      應以有具體行為，使人之行動自由喪失，方能成立，如僅其意思決定受壓制，
      即與本罪之成立要件有間（最高法院八十六年度台上字第七０七一號判決參照
      ）。本案檢察官起訴事實謂：被告與丙○○發生爭執後，竟徒手強行將丙○○
      拉至屋內，並將大門反鎖，以此非法方式剝奪甲○○、丙○○之行動自由。惟
      質諸被告辯稱並未反鎖大門，且該屋後門未上鎖，伊並未妨害丙○○及甲○○
      之行動自由等語。經查：丙○○及甲○○固指稱被告將該屋大門反鎖等語，然
      依常理，房屋大門縱係自屋內反鎖，在屋內之人無須任何鎖匙，亦可自行開鎖
      離去，而查卷內並無證據可證該屋大門鎖匙有異於一般之情形，丙○○及甲○○二人所指無法自反鎖之房屋大門離去，已與常情有違，況該屋後門未上鎖，
      嗣甲○○自該屋後門離去求救等情，亦據丙○○及甲○○二人指明在卷，可見
      丙○○及甲○○及行動自由並未遭剝奪甚明，被告辯稱未妨害該二人行動自由
      一節，堪予採信。然被告既有如前所述壓制丙○○離去之意思決定自由，揆諸
      上開說明，其行動自由尚未達被剝奪之程度，尚無從逕以刑法第三百零二條第
      一項規定論處，起訴法條尚有未洽，惟因二者基本社會事實同一，爰依法變更
      起訴法條。
（三）爰審酌被告乙○○因細故與父親甲○○及其姐丙○○發生口角，且以持瓦斯桶
      及菜刀、剪刀之方式使人行無義務之事，影響他人自由法益非輕，暨其犯罪動
      機、目的、手段及犯後態度等一切情狀，量處如主文所示之刑，並諭知易科罰
金之折算標準。扣案之菜刀及剪刀各一把，為被告所有供本案犯罪所用，業據
      其自承在卷，爰均依法宣告沒收。
據上論斷，應依刑事訴訟法第二百九十九條第一項前段、第三百條，刑法第三百零四
條第一項、第五十五條、第四十一條第一項前段、第三十八條第一項第二款，罰金罰
鍰提高標準條例第一條前段、第二條，判決如主文。
本案經檢察官張志明到庭執行職務。
中      華      民      國    九十三    年     四     月    八      日
                                臺灣基隆地方法院刑事第一庭
                                    審判長  法  官  邱  治  平
                                            法  官  蔡  岱  霖
                                            法  官  劉  桂  金
右正本證明與原本無異。
對於本件判決如有不服，應於收受送達後十日內，向本院提出上訴書狀，上訴於臺灣
高等法院，並按他造當事人之人數附具繕本。
                                            書記官  黃  士  元
中      華      民      國    九十三    年     四     月    九      日
附錄論罪法條
刑法第三百零四條
以強暴、脅迫使人行無義務之事或妨害人行使權利者，處三年以下有期徒刑、拘役或
三百元以下罰金。前項之未遂犯罰之。
刑法第三百零五條
以加害生命、身體、自由、名譽、財產之事，恐嚇他人致生危害於安全者，處二年以
下有期徒刑、拘役或三百元以下罰金。
